最高法院刑事判決　　　　　　九十六年度台上字第四四００號
上　訴　人　甲○○
　　　　　　　　　　（
上列上訴人因殺人案件，不服台灣高等法院台南分院中華民國九
十六年五月二十四日第二審更審判決（九十五年度上重更(五)字第
四三三號，起訴案號：台灣雲林地方法院檢察署七十八年度偵字
第二０三０、二一九九號），提起上訴，本院判決如下：
    主  文
上訴駁回。
    理　由
本件原判決認定上訴人甲○○於民國六十九年間，因殺人未遂案
件，經台灣雲林地方法院判處有期徒刑五年確定，又於六十九年
間，因藏匿人犯案件，經台灣高等法院台中分院，判處有期徒刑
六月確定，入監後接續執行，於七十五年二月十五日，執行完畢
，猶未知悔改。上訴人於七十八年間，因與被害人簡明俊間有賭
債及槍枝買賣糾紛，而對被害人不滿，乃夥同二名不詳姓名成年
男子，共同基於殺害被害人之犯意聯絡，彼等三人意圖供自己犯
罪之用，而先於七十八年間某日，自不詳處取得制式手槍二把及
子彈六顆，而未經許可無故持有上開可供軍事使用之手槍及子彈
，復於七十八年六月十四日晚上七、八時許，由上訴人撥打呼叫
器給在屏東市之被害人，於被害人回電話時邀其至雲林縣斗六市
○○路之「跑天下理髮廳」（下稱理髮廳）見面，被害人隨即駕
車搭載女友賴美娟北上，於七十八年六月十四日晚上十時許，抵
達該理髮廳後，被害人即進入其內向黃清凱探詢，於得知上訴人
尚未到達後，即偕同賴美娟至斜對面之「多多冰果店（位於雲林
縣斗六市○○路與永安路口）」（下稱冰果店）吃冰，黃清凱隨
後亦前往冰果店陪被害人聊天，黃清凱於當晚十時三十分許，於
為被害人付帳後欲返回理髮廳看店時，被害人適見上訴人與該二
位不詳成年男子駕車抵達，被害人即對賴美娟說「他來了」，隨
即衝出與欲返回理髮廳之黃清凱併走，被害人與黃清凱於越過永
安路中線幾步處，與上訴人及該二名不詳姓名成年男子碰面，黃
清凱於與上訴人打過招呼後續行返回理髮廳。嗣上訴人隨即夥同
該二名不詳姓名成年男子，在路口欲拉被害人上車遭拒，被害人
迅即回頭往冰果店方向逃跑，上訴人與該二名不詳姓名成年男子
自後追趕，並分持二把制式手槍朝被害人開槍，被害人中槍後繼
續往冰果店或跛行或爬行逃命，惟上訴人與該二名不詳姓名成年
男子緊隨追上，繼續持槍對被害人射擊，被害人因而左大腿遭射
中二槍、腰部遭射中一槍、臀部遭射中一槍、頭部遭射中二槍，
而於頭部中槍腦實質破碎及血液溢出後，即倒地不起當場死亡。
嗣經警在現場及被害人體內分別取出彈殼二顆、彈頭五顆及些許
彈頭碎片，送請內政部警政署刑事警察局鑑驗結果，發現彈頭五
顆，其中二顆為０點四五吋彈頭，三顆為０點三八吋（或九ＭＭ
）彈頭，而查悉被害人係遭二把制式槍枝射殺。上訴人於案發後
逃亡至大陸地區，經台灣雲林地方法院於七十八年間發布通緝，
迄九十一年十月十四日，始經大陸地區遣返接受審判等情。係以
(一)、上訴人於原審更審前雖辯稱：伊之警詢筆錄非出於任意性，
伊之警詢筆錄並無證據能力云云。然依證人吳清水所供述之內容
，上訴人於警詢過程中雖曾發生爭執，惟吳清水並不知究為何事
發生爭執，吳清水所供述之內容並不能證明上訴人所辯屬實。又
證人即製作上訴人警詢筆錄之警員吳政祐證稱：製作上訴人警詢
筆錄時，並無何非法取供情事等情明確。此外亦查無其他證據足
資證明，上訴人之警詢筆錄有何非法取供情事，上訴人之警詢筆
錄自具有證據能力。又證人賴美娟、黃清凱係在案發現場或最接
近案發現場之人；賴美娟在被害人死亡前並一直陪伴被害人，黃
清凱在被害人遭槍殺前曾與被害人接觸，彼等均知悉被害人何以
深夜北上斗六市之原因；黃清凱、賴美娟於警詢及賴美娟於檢察
官偵查中供述各情，均係於案發後之甚短時間內，就彼等親身見
聞之事實出於自由意識所為之陳述，彼等於斯時記憶猶新，且無
直接面對上訴人之心理上壓力；觀諸賴美娟、黃清凱於事實審法
院審理中供述各情，彼等就相關事實或語多保留或隱瞞不實。則
依刑事訴訟法第一百五十九條之一第二項、第一百五十九條之二
等之規定，黃清凱、賴美娟於警詢及賴美娟於檢察官偵查中供述
各情，均具有證據能力。(二)、訊據上訴人雖否認有前揭犯行，辯
稱：案發當時伊在大陸地區，不可能在雲林縣斗六市現場，參與
槍殺被害人之犯行云云。然查被害人係因賭債及槍枝買賣糾紛，
而於前揭時地遭上訴人等槍殺等情，業據賴美娟於警詢及檢察官
偵查中供述甚詳。參酌賴美娟即於多年後之事實審法院審理中，
縱其語多保留隱瞞，然仍堅稱係上訴人邀約被害人前往現場等情
；賴美娟見過上訴人並對上訴人印象深刻，業據賴美娟於第一審
審理中供述明確，上訴人亦不否認於案發前即已認識賴美娟，足
見賴美娟於警詢及檢察官偵查中，並無錯誤指認上訴人之可能；
依賴美娟供述各情及黃清凱所繪之現場圖，足見賴美娟確可清楚
看到案發經過，及上訴人等人之面貌；依黃清凱於警詢中供述各
情，足見上訴人於案發前曾邀被害人在案發現場見面；依上訴人
及證人許聰德所供述之內容，足見上訴人與被害人曾因賭債發生
糾紛；被害人遭上訴人等槍殺後身體有六處槍傷口，即左大腿二
處貫穿傷（含二個射入口、二個射出口）、左臀部一處盲貫傷（
彈頭存留體內）、左腰背部一處盲貫傷、左後腦枕部一處貫通傷
口（射出口是額頭，造成額骨骨折，腦實質破碎）、左後腦勺一
處盲貫傷（造成右側淚骨及顳骨骨折，腦實質破碎等），因腦實
質破碎及血液溢出、頭部貫通及盲貫槍傷頭顱骨骨折，而當場死
亡等情，有相驗屍體證明書、驗斷書等附卷可稽；案發現場及被
害人體內彈殼、彈頭、彈頭碎片等，經內政部警政署刑事警察局
鑑驗結果，發現彈頭五顆，其中二顆為０點四五吋彈頭（為制式
彈殼），另三顆為０點三八吋（或九ＭＭ），認均係制式槍枝所
擊發等情，有該局鑑驗通知書在卷足憑，堪認賴美娟於警詢及檢
察官偵查中不利上訴人供述各情，係屬事實。賴美娟嗣於事實審
法院審理中改稱各情，並不能為有利於上訴人之論斷。依法務部
法醫研究所以九十六年四月十一日法醫理字第０九六００００二
六七號函，所檢附法醫文書審查鑑定書所記載之內容，參酌賴美
娟就案發過程先後供述各情，堪認被害人在現場發生拉扯後即往
回跑，即遭上訴人等自後開槍擊中，被害人倒地後仍朝冰果店方
向爬行，嗣因頭部中槍而立即死亡，賴美娟於警詢中相關供述各
情，並無何違反常情之處。黃清凱於事實審法院審理中雖改稱：
伊並未於案發當日遇見上訴人云云。然參酌黃清凱於案發當日確
有遇見上訴人，業據其於警詢及另案審理中先後多次供述屬實；
依上訴人、黃清凱所分別供述之內容，彼等二人係自小認識之朋
友關係，黃清凱並無設詞誣陷上訴人之可能；黃清凱嗣後改稱各
情前後不一，堪認黃清凱嗣後改稱各語，係屬事後迴護上訴人之
詞，不足採信。上訴人於第一審第一次訊問時，並不能確定伊於
案發時是否在大陸地區，且就伊係如何前往大陸地區等相關情節
，所為供述前後不一，上訴人辯解各情是否屬實，並非無疑。上
訴人提出大陸地區房東朱雲仙所出具之證明書，其與上開調查所
得之事證不符；證人莊達人供述各情前後矛盾不一；證人董政憲
、林中西所供述之內容，並不能證明上訴人於案發時確在大陸地
區；證人林明義所供述之內容，與莊達人、林中西等人供述之情
節不符；證人賴火山、賴志榮供述各情並非明確；證人朱凌璐、
朱雲仙所供述之內容與常情有違，並與上訴人於警詢中所供述之
情節不盡相符，且莊達人、董政憲、林中西、林明義、賴火山、
賴志榮、朱凌璐、朱雲仙等人，分別供述各情並均與原審調查所
得之事證不符，均不能為有利於上訴人之論斷。被害人係因接到
上訴人之呼叫器，而於回電話時與上訴人相約見面等情，業據賴
美娟供述明確，縱警方未自被害人處查扣得該體積甚小之呼叫器
，亦非即能為有利於上訴人之論斷。上訴人雖聲請再傳喚賴美娟
、黃清凱到庭，然上開證人於事實審法院審理中已經傳喚到庭訊
問多次，且本件事證已臻明確，核無再予傳喚之必要。綜上各情
，上訴人之犯行，堪以認定，為其所憑之證據及認定之理由。而
以上訴人否認及辯解各情，不足採信，分別於理由內詳加指駁及
說明。又以上訴人行為後，刑法第二十八條、第四十七條、第五
十五條等規定，業於九十四年二月二日經修正公布，並自九十五
年七月一日施行，綜合全部罪刑比較結果，上訴人行為後之法律
並非有利於上訴人，依刑法第二條第一項前段之規定，應適用修
正前刑法第二十八條、第四十七條（原判決就此部分雖誤為新舊
法比較適用之說明，然於判決不生影響，併予指明）、第五十五
條之規定；又上訴人行為後，槍砲彈藥刀械管制條例第七條第四
項、第十一條第三項之規定，於八十六年十一月二十四日經修正
公布，並將原第十一條第三項改列為第十二條第四項，嗣再經多
次修正公布，然經比較新舊法結果，以八十六年十一月二十四日
修正前槍砲彈藥刀械管制條例之規定較有利於上訴人。核上訴人
持有制式手槍二把犯行部分，係犯八十六年十一月二十四日修正
公布前槍砲彈藥刀械管制條例第七條第四項未經許可無故持有手
槍罪；上訴人持有子彈六顆犯行部分，係犯八十六年十一月二十
日修正公布槍砲彈藥刀械管制條例第十一條第三項之未經許可無
故持有彈藥罪，惟依上訴人行為時槍砲彈藥刀械管制條例第十三
條之一之規定，應依較重之刑法第一百八十七條意圖供犯罪之用
而持有軍用子彈罪處斷。上訴人同時持有上開手槍及子彈，係屬
一行為觸犯數罪名之想像競合犯，應從較重之八十六年十一月二
十四日修正公布前槍砲彈藥刀械管制條例第七條第四項未經許可
無故持有手槍罪處斷。上訴人持上開槍彈射殺被害人犯行部分，
係犯刑法第二百七十一條第一項之殺人罪。上訴人所犯八十六年
十一月二十四日修正公布前槍砲彈藥刀械管制條例第七條第四項
未經許可無故持有手槍罪及殺人罪間，具有方法結果之牽連犯關
係，應從較重之殺人罪處斷。上訴人與另二名不詳姓名成年男子
間，就前揭犯行互有犯意聯絡及行為分擔為共同正犯。上訴人於
六十九年間，因殺人未遂案件，經台灣雲林地方法院判處有期徒
刑五年確定，又於六十九年間，因藏匿人犯案件，經台灣高等法
院台中分院判處有期徒刑六月確定，入監後接續執行，於七十五
年二月十五日，執行完畢，有上訴人全國前案紀錄表附卷可稽，
其於五年內再犯有期徒刑以上之殺人罪，係屬累犯，除法定本刑
為死刑、無期徒刑部分不得加重外，其餘有期徒刑部分應依法加
重其刑。因而撤銷第一審不當之判決，適用刑法第二條第一項前
段、第十一條前段、修正前刑法第二十八條、第五十五條、第四
十七條、刑法第一百八十七條、第二百七十一條第一項、第三十
七條第一項、第三十八條第一項第一款，八十六年十一月二十四
日修正公布前槍砲彈藥刀械管制條例第七條第四項、第十三條之
一，改判論上訴人共同殺人，累犯，審酌上訴人與被害人間之恩
怨關係，上訴人有前揭前科紀錄，其為本件犯行手段兇殘惡性甚
重，對被害人親人造成鉅大傷痛損害，並嚴重危害社會安寧秩序
等一切情狀，量處無期徒刑，並宣告褫奪公權終身。上訴人行兇
所用之制式手槍二把雖未扣案，然不能證明業已滅失，應依刑法
第三十八條第一項第一款之規定予以宣告沒收。經核於法並無違
誤。按供述證據前後，雖稍有參差或互相矛盾，事實審法院非不
可本於經驗法則斟酌其他證據作合理之比較定其取捨，從而供述
證據之一部認為真實者予以採取，亦非證據法則所不許。原審綜
合賴美娟先後供述各情及其他證據資料，認定上訴人於案發前撥
打呼叫器給被害人，上訴人確有參與槍殺被害人之犯行；依據刑
事警察局鑑驗通知書之鑑定結果，認定上訴人等係持制式手槍二
把射殺被害人等情，乃其採證認事職權之合法行使，且無上訴意
旨所稱與卷證不符或理由不備等情事。按諸檢察官與法醫師係前
往雲林縣斗六市省立雲林醫院太平間相驗被害人屍體（相驗卷第
二十二頁），則被害人相驗屍體證明書上死亡地點及種類欄內，
或依警方陳報資料約略記載為：雲林縣斗六市○○路與永安路十
字路口處。然尚不能以此即認賴美娟於警詢供述各情並非實在，
上訴意旨指摘賴美娟供述各情與相驗屍體證明書所載內容不符云
云，並非有據。按有利於被告之證據不採納及應於審判期日調查
之證據，係指該證據倘予採納或經調查所能證明者，得以推翻原
審判決所確認之事實，而得據以為不同之認定而言。如非事理所
必然，或係無從調查之證據方法，即欠缺其調查之必要性，縱未
調查，或未於理由特加說明，均與所謂違背法令之情形不相適合
。原判決已說明上訴人警詢筆錄具有證據能力之理由，且原判決
說明上訴人辯稱：伊於案發時在大陸地區，不足採信等情，並非
單憑上訴人警詢筆錄相關之記載，而上訴意旨復未陳明曾聲請原
審就何事項再為如何之調查，尚不得任意指摘原審有應調查之證
據而未予調查之違法。況原審於最後審判期日，審判長問上訴人
及其選任辯護人尚有何證據請求調查，上訴人答稱：「無」，而
其選任辯護人亦僅陳稱：黃清凱偽證部分已經檢察官起訴，請斟
酌是否於該案判決後，本案再行判決等語，並未聲請原審調取黃
清凱偽證案件之審理筆錄，亦未聲請原審再為如何之調查（原審
卷第二宗第一一三頁）。而本院為法律審，上訴意旨任意指摘原
審有應於審判期日調查之證據而未予調查之違法，並非有據。上
訴人其餘上訴意旨仍執前詞爭辯，或就原審採證認事用法之職權
行使，或就原判決理由已明白論斷說明之事項，任意指摘原判決
違法，非有理由，應予駁回。
據上論結，應依刑事訴訟法第三百九十六條第一項，判決如主文
。
中　　華　　民　　國　九十六　年　　八　　月　 十六 　日
                      最高法院刑事第一庭
                          審判長法官  董　明　霈
                                法官  林　茂　雄
                                法官  張　祺　祥
                                法官  呂　永　福
                                法官  林　開　任
      本件正本證明與原本無異
                                      書  記  官
中　　華　　民　　國　九十六　年　　八　　月　二十二　日
                                                Ａ
附記論罪條文
刑法第二百七十一條第一項：
殺人者，處死刑、無期徒刑或十年以上有期徒刑。
